【裁判字號】    98,消債更,1133
【裁判日期】    990105
【裁判案由】    聲請更生程序
【裁判全文】
臺灣高雄地方法院民事裁定          98年度消債更字第1133號
聲  請  人
即債 務 人  甲○○
上當事人因消費者債務清理事件聲請更生，本院裁定如下：
    主  文
聲請駁回。
聲請費用新台幣壹仟元由聲請人負擔。
    理  由
一、聲請意旨略以：聲請人即債務人甲○○前向附表所示之金融
    機構辦理消費借貸，迄民國98年4 月8 日仍積欠無擔保債務
    合計新台幣（下同）255 萬9,277 元。本件聲請更生前，向
    最大債權銀行即三信商業銀行（下稱三信銀行）申請前置協
    商，然未能達成可行之協商方案。聲請人從事護士工作，每
    月收入為4 萬0,812 元，但聲請人與配偶顏瑞利育有未成年
    之子女2 人，需受扶養。且長女年僅5 歲，患有中度智障需
    人看護，扶養費用更高。而顏瑞利目前失業在家協助照顧長
    女，家庭收入減少，聲請人不能清償附表所示之高額債務，
    實非可歸責於己。又聲請人所負無擔保或無優先權之債務總
    額並未逾1,200 萬元，復未經法院裁定開始清算程序或宣告
    破產，爰依法聲請更生等語。
二、按「債務人不能清償債務或有不能清償之虞者，得依本條例
    所定更生或清算程序，清理其債務」，消費者債務清理條例
    第3 條定有明文。衡以經濟上陷於困境之消費者，既已無力
    償債，如任其情勢惡化，自謀出路，債權人終或仍無法受償
    ，且恐怕衍生更大之社會問題，法律上自不得不謀求妥適解
    決之道。惟消費者與金融機構間債之關係之發生，係依契約
    自由原則及相互間之信賴為基礎，此為社會經濟活動得以維
    繫及發展之重要支柱，債務人經濟窘迫，固不應任其自生自
    滅，債權人一方之利益，仍不能因之摒棄不顧。故債務人於
    協商程序中，自應本於個人財產及收支狀況，依最大誠信原
    則，商討解決方案。如終究不能成立協商，於聲請更生或清
    算時，法院審酌上開條文所謂「不能清償或有不能清償之虞
    」，自宜綜衡債務人全部收支及財產狀況，評估是否已不能
    維持符合人性尊嚴之最基本生活條件，所陳報之各項花費，
    是否確屬必要性之支出，如曾有協商方案，其條件是否已無
    法兼顧個人生活之基本要求等情，為其判斷之準據。
三、經查：
（一）聲請人至98年4 月8 日止，積欠如附表所示各金融機構合
      計255 萬9,277 元之債務，經依前置協商程序，向最大債
      權銀行即三信銀行提出債權人清冊，並以書面表明共同協
      商之意旨，申請共同協商，惟未能達成協商一節，有財團
      法人金融聯合徵信中心當事人綜合信用報告--債務清理條
      例前置協商專用債權人清冊、97年7 月2 日三信銀行出具
      之前置協商退件通知函等件在卷可稽，堪認屬實。
（二）聲請人陳報名下並無恆產，目前任職佳明診所，從事護士
      工作，有財政部台灣省南區國稅局財產歸屬資料清單及勞
      、健保投保資料附卷可證（卷第8 、72-73 、106 頁），
      堪信為真正。查聲請人96年年所得58萬3,200 元，平均每
      月所得4 萬8,600 元；97年年所得63萬0,931 元，平均每
      月所得5 萬2,577 元，98年1 、3 、5 、6 月薪資所得分
      為4 萬8,012 元、4 萬8,218 元、4 萬9,966 元及4 萬
      8,307 元，此有財政部台灣省南區國稅局各該年度綜合所
      得資料、聲請人之薪資明細單附卷可證（卷第13-14 、75
      -77 頁），可知聲請人工作收入穩定，且逐年略有增加。
      其上開98年各月收入雖為98年7 月30日任職高鳳新醫院時
      之薪資，但依其健保投保資料顯示，98年7 月31日改於佳
      明診所投保時，其投保金額為4 萬3,900 元，與在高鳳新
      醫院之投保金額相同，而上開高鳳新醫院之薪資所得並未
      將將年終獎金列入計算，故如將獎金部分納入計算，其目
      前收入至少應與97年度全年每月之平均所得相當。準此，
      自應以聲請人97年平均每月所得5 萬2,577 元為其償債能
      力之核算基礎，聲請人陳報平均每月收入僅有4 萬0,812
      元，尚非可採。
（三）支出部分，聲請人陳報與配偶共同扶養2 名未成年子女，
      另有每月房租5,000 元等必要支出，加計個人日常生活費
      ，每月合計必要支出為2 萬9,680元等語，然查：
   1、聲請人個人日常生活費部分，其固陳報有房租、膳食、交
      通、勞健保及扶養等各項支出，扣除扶養費用合計每月必
      要開支有1 萬7,265 元，然並未提出全部證據資料以為憑
      證。惟審酌聲請人負債之現況，基於社會經濟活動之互賴
      及誠信，自應節制開支，不得有超越一般人最低生活標準
      之享受，否則反失衡平。本院參酌內政部社會司所公告低
      收入戶歷年最低生活費標準，係內政部社會司依社會救助
      法第4 條規定所制訂，權衡一般人最近一年每月包含食衣
      住行育樂等全部需求之平均消費，再以該數額之百分之60
      計算每人每月最低生活費標準，乃維持一般個人基本生活
      之最低要求，應以此為聲請人最低生活費認定之準據。依
      該公告98年度高雄縣最低生活費標準每人每月為9,829 元
      ，是聲請人陳報之個人日常生活必要費用至多僅得於此金
      額之範圍內，始得認係必要支出。
   2、扶養部分，聲請人陳報與顏瑞利育有未成年之子女2 人，
      其中長子為89年5 月生、長女為93年2 月生（姓名年籍均
      詳卷），名下均無財產或所得，此有聲請人之戶籍謄本及
      其等財產歸屬資料與97年度綜合所得資料在卷足據，均有
      受扶養之必要。關於扶養金額，聲請人陳報長子扶養費用
      與配偶共同分擔，每月支出4,915 元，此與上開最低生活
      費標準相當，應予採認。另長女罹有中度智能障礙，需接
      受特殊教育及治療，故需較高之扶養費用，經與配偶分擔
      結果，每月實際支出7,500 元一節，業據提出其身心障礙
      手冊、伊甸社會福利基金會教養照顧服務費收據、上禾診
      所語言治療及復健收據等在卷可證（卷第19-28 頁）。據
      此，聲請人陳報其長女每月之扶養費用為7,500 元，係有
      憑據，且屬相當，亦得認列為必要支出。
（四）綜上所述，依聲請人目前平均每月收入5 萬2,577 元為核
      算基礎，扣除扶養長子及長女各4,915 元及7,500 元，另
      個人日常生活所需之必要費用9,829 元後，尚有餘額3萬
      0,333 元【計算式：000000-0000-0000-0000=30333 】可
      資運用，則附表所示之無擔保債務合計為255 萬9,277 元
      ，如不計利息，約於8 年期間即可清償完畢。而本件聲請
      更生前，聲請人陳報三信銀行可提供180 期、利率1.5 ％
      ，每月清償1 萬5,731 元之還款方案（卷第3 頁背面），
      則依上開餘額觀之，自無不能清償之情事。且聲請人為62
      年生，尚值青壯之年，工作穩定，亦足認聲請人並無不能
      清償債務之虞。聲請人既不合於更生之法定要件，從而本
      件聲請更生，即無理由，應予駁回。
四、據上論結，應依消費者債務清理條例第8 條前段、第11條第
    1 項、第15條，民事訴訟法第78條，裁定如主文。
中    華    民    國    99    年    1     月    5     日
                  民事第三庭  法  官  李嘉益
以上正本證明與原本無異。
如不服本裁定，應於送達後10日內向本院提出抗告狀，並繳納裁
判費新台幣1,000 元。
中    華    民    國    99    年    1     月    6     日
                              書記官  陳瓊芳
附表：
┌──┬────────┬────────┬───────┐
│編號│債權人          │金額（新台幣）  │  種     類   │
├──┼────────┼────────┼───────┤
│ 一 │上海銀行        │8萬0,377元      │信用卡        │
├──┼────────┼────────┼───────┤
│ 二 │台北富邦銀行    │8萬0,285元      │信用卡        │
├──┼────────┼────────┼───────┤
│ 三 │國泰世華銀行    │17萬9,331元     │信用卡        │
├──┼────────┼────────┼───────┤
│ 四 │板信銀行        │52萬2,000元     │信用貸款      │
├──┼────────┼────────┼───────┤
│ 五 │三信銀行        │85萬6,000元     │信用貸款      │
├──┼────────┼────────┼───────┤
│ 六 │聯邦銀行        │11萬7,772元     │信用卡        │
├──┼────────┼────────┼───────┤
│ 七 │中國信託銀行    │57萬3,000元     │信用卡        │
├──┼────────┼────────┼───────┤
│ 八 │永豐信用卡公司  │15萬0,512元     │信用卡        │
├──┴────────┼────────┼───────┤
│ 合       計          │255萬9,277元    │              │
└───────────┴────────┴───────┘

司法院資訊處製作；財團法人民間司法改革基金會備份。
